【裁判字號】    99,消債更,183
【裁判日期】    990614
【裁判案由】    聲請更生程序
【裁判全文】
臺灣高雄地方法院民事裁定           99年度消債更字第183號
聲  請  人  甲○○
上當事人因消費者債務清理事件聲請更生，本院裁定如下：
    主  文
聲請駁回。
聲請費用新臺幣壹仟元由聲請人負擔。
    理  由
一、聲請意旨略以：聲請人因消費借貸、信用卡、現金卡契約而
    對台新國際商業銀行股份有限公司（下稱台新銀行）等金融
    機構負有新臺幣（下同）866,492 元之債務。於民國96年3
    月間，聲請人與當時最大債務金融機構之台新銀行以「自96
    年3 月起，分84期，每月清償16,000元」之條件成立協商，
    當時聲請人任職於福市企業有限公司（下稱福市公司）每月
    薪資平均約43,994元，然聲請人於同年底因逢經濟不景氣而
    失業，覓職不易，除於十代有限公司（下稱十代公司）短暫
    工作外，四處打零工，每月薪資不逾10,000元，生活無以為
    繼，無法繳納協商款項，不得已而毀諾。聲請人於協商當時
    實不能預知將來會遭逢失業情事，堪認係因「不可歸責於己
    之事由」而毀諾，現聲請人所負債務未逾1,200 萬元，未經
    法院裁定開始清算程序或宣告破產，復有不能清償債務情事
    ，爰依消費者債務清理條例（下稱本條例），提出更生之聲
    請。
二、為使負債務之消費者得依本條例所定程序清理其債務，以調
    整其與債權人及其他利害關係人之權利義務關係，保障債權
    人之公平受償，謀求消費者經濟生活之更生及社會經濟之健
    全發展，特制定本條例；債務人對於金融機構因消費借貸、
    自用住宅借款、信用卡或現金卡契約而負債務，在聲請更生
    或清算前，應提出債權人清冊，以書面向最大債權金融機構
    請求協商債務清償方案，並表明共同協商之意旨；協商成立
    者，應以書面作成債務清償方案，由當事人簽名、蓋章或按
    指印；債務人與金融機構協商成立者，不得聲請更生或清算
    。但因不可歸責於己之事由，致履行顯有重大困難者，不在
    此限；本條例施行前，債務人依金融主管機關協調成立之中
    華民國銀行公會會員，辦理消費金融案件無擔保債務協商機
    制與金融機構成立之協商，準用前項之規定；債務人不能清
    償債務或有不能清償之虞者，得依本條例所定更生或清算程
    序，清理其債務。上開規定分別為本條例第1 條、第151 條
    第1 項、第4 項前段、第5 項、第6 項及第3 條所明文，按
    本條例之立法意旨，在於避免已陷入經濟上困境之消費者，
    於惡性循環之債務窘境中自生自滅，而衍生嚴重之社會問題
    ，難以維持安定之社會經濟秩序，故為兼顧債權人、債務人
    雙方之利益，對陷於經濟上困境之消費者，乃允其於本條例
    施行後，得選擇以重建型之更生程序或清算型之清算程序清
    理其債務，藉以妥適調整債務人與債權人及其他利害關係人
    間之權利義務關係，保障債權人獲得公平受償，並謀求消費
    者經濟生活之重建復甦機會。惟對於在本條例施行前已與金
    融機構協商成立之債務人，若非因不可歸責於己之事由，致
    履行顯有重大困難，僅係為圖謀減免債務，而不為債務之履
    行，自有違債權契約為誠信契約之本旨，故依本條例第151
    條第6 項準用同條第5 項前段之規定，不得聲請更生或清算
    ，始能避免債務人任意毀諾已成立之協商，濫用更生或清算
    之裁判上債務清理程序，肇致道德危險。而所謂「不可歸責
    於己之事由」，難以一概而論，應斟酌債務人毀諾時之情事
    判斷之，如客觀上聲請人之支出增多，或收入、收益減少，
    非其成立協商時所能預期，又如協商成立時所定之條件過苛
    ，超越債務人之負擔能力而客觀上履行不能，或雖未超過債
    務人之所得，然留與債務人使用之資金過少，使債務人無法
    維持基本生活，均屬之。若債務人確係因「不可歸責於己之
    事由」而毀諾，法院始繼續審酌本條例第3 條所定更生或清
    算實質要件，判斷債務人是否確有「不能清償債務或有不能
    清償債務之虞」，以定准駁。
三、經查：
（一）聲請人聲請狀陳述其係於96年3 月間向台新銀行成立前置
      協商，後因96年底失業而毀諾，並舉協議書為憑（本院卷
      第5 頁、第7 頁參照）。惟經本院函詢台新銀行，依其覆
      函所附協議書所載可知，聲請人於96年3 月前之95年6 月
      已曾與台新銀行成立前置協商，其條件為「自95年7 月起
      ，分80期，利率9.88% ，每月清償17,390元」，詎聲請人
      履行6 期，於95年12月後即未再履行，台新銀行遂於96年
      2 月8 日通報毀諾（本院卷第31頁、第33頁參照）。按以
      前揭二協議書成立時點及文義觀之，聲請人所舉之協議書
      僅係其與台新銀行單獨成立者，而台新銀行函附協議書始
      為本條例第151 條第6 項所定之「依金融主管機關協調成
      立之中華民國銀行公會會員，辦理消費金融案件無擔保債
      務協商機制與金融機構成立之協商」，是聲請人協商成立
      及毀諾之時點，應為台新銀行所述之95年6 月及96年2 月
      ，應予敘明。
（二）依聲請人勞工保險被保險人投保資料表記載，聲請人自91
      年4 月15日起任職於福市公司，至96年12月4 日退保，於
      95年間投保薪資為20,100元，96年10月1 日起，即退保前
      調整為28,800元；另據綜合所得稅各類所得資料清單記載
      ，聲請人96年度得自福市公司之所得總額為527,927 元，
      平均每月43,994元；再據聲請人戶籍謄本所示，聲請人與
      父母同住於現址，現年31歲（本院卷第45頁、第11頁、第
      48至49頁參照）。以此推估，聲請人於95年時之經濟狀況
      、薪資所得等客觀情狀與96年時應無顯著差異，是聲請人
      於95年間任職於福市公司之每月薪資應概略為40,000元，
      則前置協商所定條件「自95年7 月起，分80期，利率9.88
      % ，每月清償17,390元」，聲請人顯然足可負擔，詎聲請
      人竟於95年12月後即未再依約履行，就此聲請人向台新銀
      行陳稱「已委由律師進行債務託管」（本院卷第31頁參照
      ），據此，難認聲請人於95年底至96年初有何「不可歸責
      於己之事由」致其毀諾。
（三）聲請人於毀諾後之96年3 月15日尚可清償對台灣新光商業
      銀行股份有限公司（下稱新光銀行）所負信用卡債務，同
      月底再與台新銀行另行成立協商，同年10月29日又清償對
      國泰世華商業銀行股份有限公司（下稱國泰銀行）所負信
      用卡債務（本院卷第73頁、第7 頁、第71頁參照），據此
      ，堪認96年間聲請人經濟狀況應屬甚佳，則何以毀諾，殊
      難理解。聲請人主張於96年底失業乙情，依其勞工保險被
      保險人投保資料表、97年度綜合所得稅各類所得資料清單
      所示（本院卷第45頁、第12頁參照），核應屬實，惟此情
      與其前置協商毀諾間究無關連，是聲請人據此主張其毀諾
      係屬不可歸責於己，容有誤解，難認合理。
（四）對照聲請人97年5 月16日、99年3 月2 日之財團法人金融
      聯合徵信中心當事人綜合信用報告，聲請人之債務總額由
      866,492 元降為706,818 元（本院卷第18頁、第53頁參照
      ），足見聲請人仍有持續清償債務。其次，聲請人目前任
      職於十代公司，並向本院切結每月薪資31,000元，對照其
      勞工保險投保薪資，堪認屬實（本院卷第47頁、第45頁參
      照），另聲請人復主張其每月生活必要生活費用以歷年最
      低生活費用為據，倘准予開始更生，願以8 年，分96期，
      每期10,000元之更生方案清償債務（本院卷第42頁、第14
      頁參照），足徵聲請人有清償所負債務之能力，其主張自
      己有「不能清償債務情事」，難認有理。
四、據上論結，本件聲請人依原前置協商條件履行非有重大困難
    ，係非因不可歸責於己之事由而毀諾，核其更生聲請係屬要
    件不備，應予駁回。
五、依消費者債務清理條例第11條第1 項、第8 條前段，裁定如
    主文。
中    華    民    國    99    年    6     月    14    日
              民事第四庭    法      官  陳樹村
上為正本係照原本作成
如不服本裁定，應於裁定送達後10日內，以書狀向本院提出抗告
，並繳納抗告費新臺幣1千元
中    華    民    國    99    年    6     月    14    日
                            書  記  官  葉姿敏

司法院資訊處製作；財團法人民間司法改革基金會備份。
